【裁判字號】    90,上訴,850
【裁判日期】    900711
【裁判案由】    妨害婚姻
【裁判全文】
臺灣高等法院臺中分院刑事判決                      九十年度上訴字第八五號
    上  訴  人  臺灣彰化地方法院檢察署檢察官
    被      告  丙○○
右上訴人因被告妨害婚姻案件，不服台灣彰化地方法院九十年度訴字第二０七號中華
民國九十年四月四日第一審判決（起訴案號：台灣彰化地方法院檢察署八十九年度偵
字第四四三三號），提起上訴，本院判決如左：
      主    文
原判決撤銷。
丙○○有配偶而重為婚姻，處有期徒刑肆月，如易科罰金，以參佰元折算壹日。
      事    實
一、丙○○與丁○○原為男女朋友關係，因丁○○已懷孕七月，兩人乃於民國八十七
    年三月九日，在台南縣關廟鄉五甲村丁○○住處舉行結婚儀式。婚後，丁○○即
    隨同丙○○同居於彰化縣埔心鄉丙○○住處。嗣丁○○生產後，身體不適，返回
    台南關廟娘家。丙○○未接丁○○回彰化，二人因漸疏遠。丙○○已為有配偶之
    人，竟於八十八年七月四日，在彰化縣埔心鄉○○路七三巷五九號自宅與不知情
    之蕭雅鳳結婚，而重為婚姻。
二、案經被害人丁○○訴請台灣彰化地方法院檢察署檢察官偵查起訴。
      理    由
一、被告丙○○承認於八十八年七月四日與案外人蕭雅鳳結婚之事實，但否認有何重
    為婚姻之犯行，辯稱：八十七年三月九日伊係與告訴人丁○○訂婚，並非結婚。
    當日女方要求寫結婚證書，但因僅係訂婚，所以將證書內之結婚改成定婚，不知
    何時又補上一「結」字云云。
二、查被告與告訴人於八十七年行九日，同時舉行結婚與訂婚儀式，迭據告訴人指訴
    甚詳。證人即主持婚禮之乙○○證稱：「婚禮是我主持，我有公告來參加之親友
    ，當天是結婚訂婚一起辦，亦有舉行祭拜祖先之儀式」「因為當天是訂婚，後來
    決定結婚訂婚一起辦，所以我就拿另一支筆再寫上結婚。結婚證書應該是男、女
    方各一本。」（見偵查卷第三八頁）於本院調查時證稱：「本來說是要訂婚，叫
    我去主持訂婚，但訂婚前五天告訴人之父說小孩要出生了，訂婚、結婚一起來。
    所以才將證書上原「結」畫掉，改「訂」。於結婚當天再加「結」字，所以墨汁
    不同，但都是我寫的，被告也有看過。」「有告訴大家說孩子要生了，所以訂婚
  結婚一起來。且有拜祖先，女方母親有潑水，女方要離開時也有丟扇子，如果訂
    婚不用這樣。」（見本院卷第三一、三二頁）證人即客人劉參環證稱：「當日是
    女方父親跟我說要結婚，我才去參加。」（偵卷第三八頁）另「結婚證書」上記
    載為「中華民國八十七年三月九日在關廟五甲村舉行「定」「結」婚禮」，並由
    被告與告訴人於結婚人欄下簽名，主婚人欄、證人欄亦分別由謝英彩、許蜜蜂（
    即告訴人之父母）與許張碧雲簽名，介紹人欄則由乙○○簽名。上開結婚證書上
    文字以筆書寫部分，除「結」字墨跡較黑外，餘筆跡之顏色均相同，足以認定該
    「結」字係事後以另一支筆書寫，核與證人乙○○上開證述情節相符。且被告亦
    不否認告訴人於八十七年三月九日當日即與其回彰化埔心鄉，並於晚上宴請客人
    ，參加者除父母、姨丈、舅舅、外婆、阿姨共七、八人，和告訴人親友約四、五
    桌。」（見本院卷第十八頁），且亦供承：孩子出生後一、二個月，為了孩子出
    生登記，有去辦結婚登記，但因戶政機關說是訂婚證書，不能辦結婚登記（見偵
    查卷第三九頁、本院卷第三十頁）；此外並有照片六張附卷可憑（見偵查卷第三
    、四頁）。就上開於女方台南關廟住處，宴請賓客，並祭拜祖先；當日女方即隨
    同男方至彰化埔心鄉男方住處，離開時，並有潑水及丟扇子之儀式；且當晚男方
    亦有至餐廳宴客；及於女兒出生後，被告曾前往戶政機關辦理結婚登記等情觀之
    ，足認當日於台南關廟女方住處所舉行之儀式為結婚儀式。被告否認有與告訴人
    結婚，與事實不符，不足採信。被告於八十八年七月四日，又與案外人蕭雅鳳結
    婚重為婚姻，為被告所自承，並經蕭雅鳳證述屬實，復有戶籍謄本可憑（見偵查
    卷第三一頁）。被告右揭重婚犯行，事證明確，可以認定。
三、證人謝英彩即被告之父證稱：「他們只是訂婚，丁○○坐完月子，就沒有回我們
    家，所以沒有辦結婚儀式。丙○○後來才再與蕭雅鳳結婚，當天有宴請客，有公
    開儀式。」（偵卷第二八頁）許日星：「有（參加八十七年三月九日在台南縣關
    廟鄉之喜酒），但當天是定婚，不是結婚」（偵卷第三八頁）證人劉理卻證稱：
    「我住告訴人隔壁，有天我問告訴人說你不用幫你婆婆煮飯嗎？結果告訴人回答
    我說對方只有來訂婚又沒有結婚我何必幫他煮飯。」（原審卷第十九頁）證人許
    蜜蜂即被告之母證稱：「當天是去訂婚，所以才會在結婚證書上將結婚的結字改
    為定，且依本省習俗訂婚男方的父母才可以去，結婚時男方的父母是不可以去女
    方家的。」（見原審卷第十九頁）上開證人，或為被告之父母，或為被告之鄰居
    ，難免迴護被告；難據為被告有利之證據，附此敘明。
四、被告所為，核犯刑法第二百三十七條前段之重婚罪。原審未予查明，認被告之犯
    罪不能證明，因為無罪之諭知，尚有未洽。檢察官上訴意旨，以被告與告訴人間
    己有結婚之公開儀式，被告又重為婚姻，已構成重婚罪，指摘原審判決不當，其
    上訴為有理由。應由本院將原判決撤銷。爰審酌被告犯罪之動機、目的、手段，
    犯罪時所受之刺激及其品性、生活狀況、智識程度、犯罪所生之損害，及犯罪後
    態度等一情狀量處有期徒刑四月。又刑法第四十一條已修正為犯最重本刑為五年
    以下有期徒刑以下之刑之罪，而受六個月以下有期徒刑或拘役之宣告，因身體、
    教育、職業、家庭之關係或其他正當事，執行顯有困難者，得易科罰金。並規定
    於第四十一條第一項前段，於九十年一月十日經總統公布施行。本件犯罪在公布
    施行前，依刑法第二條第一項前段之規定，應適用修正後之裁判時之刑法第四十
    一條第一項之規定，對被告有利。因諭知易科罰金之折算標準。
據上論結，應依刑事訴訟法第三百六十九條第一項前段、第三百六十四條、第二百九
十九條第一項前段，刑法第二百三十七條前段、第二條第一項前段、修正後刑法第四
十一條第一項前段，罰金罰鍰提高標準條例第一條前段、第二條，判決如主文。
本案經檢察官甲○○到庭執行職務。
中      華      民      國      九十     年       七      月    十一    日
                                  臺灣高等法院臺中分院刑事第九庭
                                        審判長法  官  陳  筱  珮
                                              法  官  康  應  龍
                                              法  官  趙  春  碧
右正本證明與原本無異。
如不服本判決應於收受送達後十日內向本院提出上訴書狀，其未敘述上訴之理由者並
得於提起上訴後十日內向本院補提理由書（均須按他造當事人之人數附繕本）。
                                              書記官  陳  文  琴
中      華      民      國      九十     年       七      月     十二   日
                                                                        Ｉ


司法院資訊處製作；財團法人民間司法改革基金會備份。
